ACORDAO-COMPLETO-2482039

ACÓRDÃO 10677/2021 ATA 27/2021 - PRIMEIRA CÂMARA

VISTOS, relatados e discutidos estes autos de tomada de contas especial instaurada pela Caixa Econômica Federal em razão da execução parcial do Contrato de Repasse 195.463-09/2006, celebrado entre o então Ministério do Esporte e o Município de Nossa Senhora dos Remédios/PI para a construção de um estádio de futebol, 
ACORDAM os Ministros do Tribunal de Contas da União, reunidos em sessão da 1ª Câmara, ante as razões expostas pelo Relator, em:
9.1. considerar revéis os srs. Raimundo Paulo Silva e Manoel de Jesus Silva e o espólio do sr. Francisco Pessoa de Brito para todos os efeitos, dando-se prosseguimento ao processo, com fulcro no art. 12, § 3º, da Lei 8.443/1992;
9.2. julgar regulares com ressalvas as contas dos srs. Manoel de Jesus Silva, Francisco Pessoa de Brito e José Alexandre Bacelar de Carvalho Sobrinho, com fundamento nos arts. 1º, inciso I, e 16, inciso II, da Lei 8.443/1992 c/c os arts. 18 e 23, inciso II, da mesma lei, dando-lhes quitação;
9.3. julgar irregulares as contas do sr. Raimundo Paulo Silva, nos termos dos arts. 1º, inciso I, e 16, inciso III, alínea "c", da Lei 8.443/1992 c/c os arts. 19 e 23, inciso III, da mesma lei, condenando-o ao pagamento da importância a seguir especificada, atualizada monetariamente e acrescida dos juros de mora, calculados a partir da data discriminada até a data da efetiva quitação do débito, fixando-lhes o prazo de quinze dias, para que comprovem, perante o Tribunal, o recolhimento das referidas quantias aos cofres do Tesouro Nacional, nos termos do art. 23, inciso III, alínea "a", da citada lei;
	Data de ocorrência
	Valor histórico (R$) 
	Débito/Crédito

	31/3/2009
	55.893,60
	Débito

	26/8/2009
	42.706,93
	Débito

9.4. aplicar ao sr. Raimundo Paulo Silva a multa prevista no artigo 57 da Lei 8.443/1992, no valor de R$ 50.000,00 (cinquenta mil reais) , fixando-lhe o prazo de quinze dias, a contar da notificação, para que comprove, perante o Tribunal (art. 214, III, "a", do Regimento Interno do TCU) , o recolhimento da dívida aos cofres do Tesouro Nacional, atualizada monetariamente desde a data deste acórdão até a do efetivo recolhimento, se paga após o vencimento, na forma da legislação em vigor;
9.5. autorizar, desde logo, a cobrança judicial das dívidas, caso não atendidas as notificações, na forma do disposto no art. 28, inciso II, da Lei 8.443/1992;
9.6. autorizar também, desde logo, se requerido, com fundamento no art. 26 da Lei 8.443, de 1992, c/c o art. 217, §§ 1º e 2º, do Regimento Interno, o parcelamento das dívidas em até 36 parcelas, incidindo sobre cada parcela, corrigida monetariamente, os correspondentes acréscimos legais, fixando-lhe o prazo de quinze dias, a contar do recebimento da notificação, para comprovar perante o Tribunal o recolhimento da primeira parcela, e de trinta dias, a contar da parcela anterior, para comprovar os recolhimentos das demais parcelas, devendo incidir sobre cada valor mensal, atualizado monetariamente, os juros de mora devidos, no caso do débito, na forma prevista na legislação em vigor, alertando o responsável de que a falta de comprovação do recolhimento de qualquer parcela importará o vencimento antecipado do saldo devedor, nos termos do § 2º do art. 217 do Regimento Interno deste Tribunal;
9.7. dar ciência desta deliberação à Procuradoria-Geral da República no Estado do Piauí, nos termos do § 3º do art. 16 da Lei 8.443/1992, para adoção das medidas cabíveis, ao Ministério da Cidadania e aos responsáveis, para ciência.

Tomada de contas especial instaurada pela Caixa Econômica Federal em razão da execução parcial de contrato de repasse celebrado entre o então Ministério do Esporte e o Município de Nossa Senhora dos Remédios/PI para a construção de um estádio de futebol.

Primeira Câmara

Município de Nossa Senhora dos Remédios - PI.

3. Responsáveis: Carlos Alberto Fortes Couto (XXX.939.683-XX); José Alexandre Bacelar de Carvalho Sobrinho (XXX.237.523-XX); Manoel de Jesus Silva (XXX.654.813-XX); Raimundo Paulo Silva (XXX.251.223-XX); Silvania Oliveira Santos de Brito (XXX.150.673-XX).

13.1. Ministros presentes: Walton Alencar Rodrigues (Presidente), Benjamin Zymler (Relator), Vital do Rêgo e Jorge Oliveira.
13.2. Ministros-Substitutos presentes: Augusto Sherman Cavalcanti e Weder de Oliveira.

BENJAMIN ZYMLER

Adoto como parte inicial do relatório a instrução elaborada por auditor da SecexTCE (peça 51) , que contou com a anuência dos dirigentes da mencionada unidade técnica (peças 52 e 53) :
"Trata-se de tomada de contas especial instaurada pela Caixa Econômica Federal (Caixa) contra Raimundo Paulo Silva (CPF XXX.251.223-XX) , Carlos Alberto Forte Couto (CPF XXX.939.683-XX) , José Alexandre Bacelar de Carvalho Sobrinho (CPF XXX.237.523-XX) , espólio do Sr. Francisco Pessoa de Brito (CPF XXX.573.343-XX, falecido) , representado por sua esposa e responsável legítima pela sucessão do espólio, Sra. Silvania Oliveira Santos de Brito (CPF XXX.150.673-XX) , em razão da não consecução dos objetivos pactuados no Contrato de Repasse 195.463-09/2006, celebrado entre o então Ministério do Esporte (atual Ministério da Cidadania) e aquele Município, tendo por objeto a "Construção de estádio de futebol", com vigência estipulada para o período de 26/12/2006 a 30/6/2017, após inúmeras prorrogações.  
HISTÓRICO
A União federal, por meio do Ministério do Esporte, com a interveniência da Caixa Econômica Federal (Caixa) , e o Município de Nossa Senhora dos Remédios - PI, representado pelo responsável, celebraram o Contrato de Repasse 195.463-09/2006, em 26/12/2006, que visou à transferência de recursos financeiros da União para a execução de construção de estádio de futebol no munícipio (peça 6, p. 66-78) .
Para a realização do objeto orçado no valor total de R$ 275.100,00, que vigeu de 26/12/2006 a 30/6/2017, após inúmeras prorrogações ex officio (peça 6, p. 82-106) , foi acordado o aporte a título de contrapartida municipal de R$ 12.668,00, e de R$ 262.432,00 pelo concedente (peça 6, p. 68) , repassados em 9/6/2008 por meio da Ordem Bancária 2008OB900195 (peça 7, p. 29) e creditados em 11/6/2008 na conta vinculada ao Contrato de Repasse (peça 6, p. 138) , sendo efetuados dois desbloqueios em favor do contratado, o primeiro no valor de R$ 55.893,60 em 31/3/2009 e o segundo no valor de R$ 42.706,93 em 26/8/2009 (peça 6, p. 5) .
O último laudo de análise técnica de engenharia, consignado no Relatório de Acompanhamento de Empreendimento (RAE) de 3/7/2009, cuja inspeção foi realizada em 30/6/2009, atestou a realização da meta física acumulada de 38,16%, equivalente a R$ 103.434,08, e o atraso de 351 dias na execução da obra (peça 6, p. 132-134) .
A Caixa declarou, por meio do Relatório de TCE 246/2018, que com base no percentual executado e, no estágio atual em que as obras se encontram, o objeto não apresenta funcionalidade, não atingindo, portanto, o objetivo social proposto no plano de trabalho (peça 7, p. 40) .
Em 6/5/2019, a Controladoria-Geral da União emitiu o relatório de auditoria (peça 7, p. 53-58) , em concordância com o relatório do tomador de contas. O certificado de auditoria e o parecer do dirigente do órgão de controle interno concluíram pela irregularidade das presentes contas (peça 7, p. 57-60) .
Em 17/5/2019, o ministro responsável pela área atestou haver tomado conhecimento das conclusões contidas no relatório e certificado de auditoria, bem como do parecer conclusivo do dirigente do órgão de controle interno, manifestando-se pela irregularidade das contas, e determinou o encaminhamento do processo ao Tribunal de Contas da União (peça 10) .
Já no âmbito do TCU, foi realizada a citação dos Srs. Raimundo Paulo Silva, José Alexandre Bacelar de Carvalho Sobrinho, Manoel de Jesus Silva e espólio do Sr. Francisco Pessoa de Brito, representado pela Sra. Silvania Oliveira Santos de Brito, pela ausência de funcionalidade do objeto do Contrato de Repasse 195.463-09/2006, sem aproveitamento útil da parcela executada, por motivo de inexecução parcial (peças 18-21) , nos seguintes termos:
Irregularidade: Ausência de funcionalidade do objeto do Contrato de Repasse 195.463-09/2006 sem aproveitamento útil da parcela executada, por motivo de inexecução parcial.
Evidências: Parecer Financeiro 070/2016-CPREC/CGPCO/DGI/SE/ME, de 20/12/2016 (peça 40, p. 303-305) , Consulta à aba "Anexos da Prestação de Contas" do SICONV (peça 54) .
Dispositivos violados: art. 37, caput, c/c o art. 70, parágrafo único, da Constituição da República Federativa do Brasil; art. 93, do Decreto-lei 200/1967; art. 66, do Decreto 93.872/1986; item 3.2, alínea "a", do Termo de Contrato.
Conduta: Deixar de tomar as providências necessárias à conclusão da obra objeto do Contrato de Repasse 195.463-09/2006, restando imprestável a parcela executada, por ter a obra ficado inacabada, não atingindo os objetivos acordados.
Nexo causal: A ausência das providências necessárias à conclusão de obra objeto do Contrato de Repasse 195.463-09/2006 resultou na impossibilidade de aproveitamento da parcela executada, e, consequentemente, em prejuízo ao erário correspondente ao valor integral desbloqueado.
Culpabilidade: Não há excludentes de ilicitude, de culpabilidade e de punibilidade; é razoável supor que os responsáveis tinham consciência da ilicitude de suas condutas; era exigível conduta diversa da praticada, qual seja, tomar todas as providências necessárias à continuidade da execução do objeto do Contrato de Repasse 195.463-09/2006.
ANÁLISE DOS PRESSUPOSTOS DE PROCEDIBILIDADE DA IN/TCU 71/2012
Apreciação do Prejuízo ao Contraditório e Ampla Defesa
Verifica-se que não houve o transcurso de mais de dez anos desde o fato gerador sem que tenha havido a notificação dos responsáveis pela autoridade administrativa federal competente (art. 6º, inciso II, c/c art. 19 da IN/TCU 71/2012, modificada pela IN/TCU 76/2016) , uma vez que os fatos geradores da irregularidade sancionada ocorreram em 18/7/2010 (para o Sr. Raimundo Paulo Silva) , 20/4/2016 (para o espólio do Sr. Francisco Pessoa de Brito) , 1/1/2017 (para o Sr. José Alexandre Bacelar de Carvalho Sobrinho) e 1/7/2017 (para o Sr. Manoel de Jesus Silva) , e os responsáveis foram notificados sobre a irregularidade pela autoridade administrativa competente por meio dos ofícios acostados à peça 6 (p. 20, 26, 30 e 38) , recebidos em 18/9/2015, 9/11/2015, 20/9/2016 e 25/4/2016, conforme avisos de recebimento dos Correios (peça 6, p. 22, 28, 32 e 40) .
Valor de Constituição da TCE 	
Verifica-se, ainda, que o valor atualizado do débito apurado (sem juros) em 1/1/2017 é superior ao limite mínimo de R$ 100.000,00, na forma estabelecida conforme os arts. 6º, inciso I, e 19 da IN/TCU 71/2012, modificada pela IN/TCU 76/2016. 
OUTROS PROCESSOS/DÉBITOS NOS SISTEMAS DO TCU COM O MESMO RESPONSÁVEL
O Sr. Raimundo Paulo Silva (CPF XXX.251.223-XX) , ex-Prefeito Municipal de Nossa Senhora dos Remédios - PI no período de 1/1/2009 - 19/6/2009 e 12/9/2009 - 17/7/2010, e o Sr. Carlos Alberto Forte Couto (CPF XXX.939.683-XX) , ex-Prefeito Municipal de Nossa Senhora dos Remédios - PI de 20/6/2009 a 11/9/2009, contam como responsáveis em um outro processo: TC Processo 019.544/2013-8 (TCE) .
O ex-prefeito Sr. Francisco Pessoa de Brito (CPF XXX.573.343-XX, falecido) consta como responsável no TC Processo 033.329/2019-2 (TCE) , sendo sua esposa à época do óbito, Sra. Silvania Oliveira Santos de Brito (CPF XXX.150.673-XX) , a responsável legítima pela sucessão.
O Sr. José Alexandre Bacelar de Carvalho Sobrinho (CPF XXX.237.523-XX) , vice-prefeito que o sucedeu por conta do óbito, consta como responsável nos seguintes processos no âmbito desta Corte, todos de TCE: Processo 525.166/1995-5, Processo 017.107/2001-0, Processo 003.127/2007-0, Processo 038.032/2011-2, Processo 019.553/2013-7, Processo 016.181/2015-8 e Processo 033.329/2019-2.
A tomada de contas especial está, assim, devidamente constituída e em condição de ser instruída.
EXAME TÉCNICO 
O Contrato de Repasse 195.463-09/2006, assinado em 26/12/2006, tinha vigência inicial do dia da assinatura até 8/12/2007, com prazo previsto para apresentação da prestação de contas até sessenta dias após o término da vigência do contrato (peça 6, p. 66-78) .
O Plano de Trabalho para execução do objeto do contrato, que era a construção de um estádio de futebol no munícipio, previa o seu início em dezembro de 2006 e seu término em abril de 2007, ou seja, quatro meses para finalização da obra (peça 6, p. 50) .
Entretanto, diante do não andamento da obra, a Caixa Econômica Federal, como representante do Contratante, prorrogou a vigência do contrato ex officio inúmeras vezes, tendo o contrato vigorado até 30/6/2017 (peça 6, p. 82-106) .
O Relatório de Acompanhamento de Empreendimento (RAE) de 3/7/2009, cuja inspeção foi realizada em 30/6/2009, informa que o início da obra se deu somente em 25/4/2008 (peça 6, p. 132) , bem depois do término da vigência inicialmente previsto no Termo do Contrato (peça 6, p. 76) .
Ainda de acordo com o RAE mencionado acima, foi realizado, até então, 38,16% da meta física prevista, composta pela execução dos seguintes serviços (peça 6, p. 132-134) :
Muro - o muro de contorno do ginásio encontra-se totalmente executado e chapiscado dos dois lados. São 100m de frente por 120m de fundos com altura de 2,00m. Foram utilizados pilaretes a cada 3,50m. Note que o quantitativo do muro está além do orçado, por isso foi liberado, pois no projeto os pilaretes seriam a cada 2,5m. Os serviços estão com qualidade boa; 
Arquibancada - a arquibancada executada possui 4 patamares cada um com média de 80cm. A altura total da alvenaria está com 1,53m. Os pilaretes encontram-se espaçados em 4,70m de eixo a eixo. A parte posterior da alvenaria encontra-se chapiscada. Foram considerados 80% dos serviços da arquibancada, no que se refere a serviços preliminares, movimento de terra, infra. Já a parte de concreto foi considerado 60%, relativo aos pilares executados. A alvenaria encontra-se subestimada e o chapisco também, por isso foi medido já 100%;
Vestiários - Está com alvenaria levantada até altura de 1,00m, baldrame com altura média de 60m, possui pilares nos cantos da alvenaria no total de 19 concretados só até o baldrame, sem aterro interno;
Banheiros - Está com alvenaria levantada até a altura da cinta superior (2,16m) , sem cinta inferior, cinta superior com 15cm de espessura executada, sem pilares de canto, sem aterro interno.
Segundo o Relatório do Tomador de Contas, "com o percentual executado e, no estágio atual em que as obras se encontram, o objeto não apresenta funcionalidade, não atingindo, portanto, o objetivo social proposto no plano de trabalho" (peça 7, p. 40) .
O TCU possui entendimento sedimentado de que a execução parcial de objetos de convênios em que reste consignada a imprestabilidade do que edificado para o atingimento da meta ajustada implica débito em valor integral, conforme se nota nos trechos retirados dos precedentes abaixo relacionados:
Acórdão 494/2016-TCU-Primeira Câmara (Relator Ministro-Substituto André de Carvalho) :
 "A execução parcial do objeto pactuado aliada à imprestabilidade da parcela realizada permite a condenação do responsável pelo valor total dos recursos repassados pelo convênio."
Acórdão 2812/2017-TCU-Primeira Câmara (Relator Ministro-Substituto Weder de Oliveira) :
 "Considera-se como prejuízo em valores integrais a aplicação dos recursos do convênio em objeto que se revela inservível ou sem funcionalidade após a sua execução, completa ou parcial."
Acórdão 11571/2018-TCU-Primeira Câmara (Relator Ministro Benjamin Zymler) :
 "Quando a parcela executada do convênio não for suficiente para o atingimento, ainda que parcial, dos objetivos do ajuste, sem quaisquer benefícios à sociedade, a possibilidade de aproveitamento do que já foi executado em eventual retomada das obras, por se tratar de mera hipótese, não de benefício efetivo, não enseja o correspondente abatimento no valor do débito apurado."
Desta forma, tendo em vista que o Contrato de Repasse 195.463-09/2006 foi executado de forma parcial, sem que pudesse haver aproveitamento da parte executada, verifica-se a sua inutilidade total, devendo os responsáveis terem as contas julgadas irregulares e condenados em débito pelo valor total desbloqueado.
Foram realizados dois desbloqueios em favor do contratado, o primeiro no valor de R$ 55.893,60 em 31/3/2009 e o segundo no valor de R$ 42.706,93 em 26/8/2009 (peça 6, p. 5) , totalizando R$ 98.600,53 em valores originais.
Dos Responsáveis
Durante o período de vigência do contrato (26/12/2006 a 30/6/2017, considerando as prorrogações) , o Município de Nossa Senhora dos Remédios - PI teve a frente do Poder Executivo os seguintes prefeitos:
Ronaldo Cesar Lages Castelo Branco (1/1/2007 - 31/12/2008) ;
Raimundo Paulo Silva (1/1/2009 - 19/6/2009 e 12/9/2009 - 17/7/2010) ; 
Carlos Alberto Forte Couto (20/6/2009 - 11/9/2009) ; 
Francisco Pessoa de Brito (falecido, 18/7/2010 - 31/12/2012 e 1/1/2013 a 19/4/2016) ; 
José Alexandre Bacelar de Carvalho Sobrinho (20/4/2016 - 31/12/2016) ; e
Manoel de Jesus Silva (1/1/2017 - presente) .
O Sr. Ronaldo Cesar Lages Castelo Branco foi gestor que assinou o Contrato de Repasse 195.463-09/2006, como representante do Município (peça 6, p. 78) .
Entretanto, ele não foi considerado, pelo tomador de contas, como responsável pelo eventual dano ao erário gerado pela falta de funcionalidade do objeto do contrato.
Apesar de o valor total ter sido repassado pela União, em 9/6/2008 (peça 7, p. 29) , durante a sua gestão, concorda-se com a decisão do tomador de contas de não o incluir como responsável, tendo em vista que os desbloqueios em favor do contratado, no valor de R$ 55.893,60 em 31/3/2009 e o no valor de R$ 42.706,93 em 26/8/2009 (peça 6, p. 5) , ocorreram após o término do seu mandato.
O tomador de contas também não considerou o Sr. Manoel de Jesus Silva como responsável na presente TCE.
No Relatório de TCE, o tomador de contas entendeu que, apesar de o contrato ter vigorado até 2017, o Sr. Manoel de Jesus Silva "não possui responsabilização sobre o contrato, eis que a obra já estava paralisada desde julho de 2009, bem como não houve nenhum valor liberado ao prefeito em sua gestão" (peça 7, p. 42) .
Entretanto, se for aplicada essa justificativa, somente os Srs. Raimundo Paulo Silva e Carlos Alberto Forte Couto deveriam ser responsabilizados, já que as duas únicas liberações de recursos ocorreram nas suas gestões, 31/3/2009 e 26/8/2009.
A Caixa Econômica Federal cita ainda que "o referido gestor apresentou Ação Civil Pública por Improbidade Administrativa contra o prefeito anterior" (peça 7, p. 42) .
Ao se analisar os elementos constantes dos autos, verifica-se que o Sr. Manoel de Jesus Silva realmente propôs, em 27/3/2017, uma Ação Civil Pública por improbidade administrativa com ressarcimento de danos contra o Sr. Ronaldo Lages Castelo Branco (peça 7, p. 4-22) .
Além disso, o Sr. Manoel de Jesus Silva também apresentou, em 27/3/2017, notícia-crime contra o Sr. Ronaldo Lages Castelo Branco perante o Procuradoria da República no Estado do Piauí (peça 7, p. 23-26) .
Conforme visto acima, o Sr. Ronaldo Lages Castelo Branco foi o prefeito que assinou o Contrato de Repasse 195.463-09/2006, como representante do Município de Nossa Senhora dos Remédios - PI (peça 6, p. 78) , mas não foi responsável pelo eventual dano causado ao erário.
As ações tomadas pelo Sr. Manoel de Jesus Silva, aparentemente, tiveram como propósito não o resguardo do patrimônio público, mas a retirada do município do cadastro de inadimplentes, conforme se depreende do seguinte trecho da ação civil pública proposta: "Inegáveis os prejuízos administrativos que resultarão ao Município Autor em decorrência da omissão do ex-gestor, o que o impedirá de firmar contratos com entes públicos e de receber transferências voluntárias" (peça 7, p. 6) .
Dessa forma, tendo em vista que o Contrato de Repasse 195.463-09/2006 teve vigência até 30/6/2017, ou seja, seis meses de seu mandato, e que a execução da obra tinha prazo de quatro meses para ser finalizada, conforme Plano de Trabalho aprovado pelo Ministério (peça 6, p. 50) , entende-se que o Sr. Manoel de Jesus Silva também deve responder pelo débito apurado na presente TCE.
Em relação ao Sr. Carlos Alberto Forte Couto, que exerceu o cargo de prefeito por menos de três meses (20/6/2009 - 11/9/2009) , entende-se que ele não deve ser responsabilizado pelo dano ao erário, tendo em vista que a única parcela desbloqueada no período em que estava à frente do Poder Executivo Municipal teve sua prestação de contas parcial aprovada, conforme aponta a Caixa Econômica Federal (peça 6, p. 5) . Logo, ele também deve ser excluído da relação processual.
Sobre o Sr. Francisco Pessoa de Brito, que exerceu o cargo de prefeito por quase seis anos (18/7/2010 - 31/12/2012 e 1/1/2013 a 19/4/2016) , destaca-se que ele faleceu em 19/4/2016 e que a Sra. Silvania Oliveira Santos de Brito (CPF XXX.150.673-XX) era a sua esposa na data do óbito (peça 6, p. 34-37) , e, portanto, responsável legítima pela sucessão, à luz das disposições contidas no art. 1797, inciso I, do Código Civil e 617, inciso I, do Código de Processo Civil.
Diante do exposto, e com base no princípio da continuidade administrativa, entende-se que devem ser responsabilizados os ex-prefeitos Raimundo Paulo Silva (1/1/2009 - 19/6/2009 e 12/9/2009 - 17/7/2010) , espólio de Francisco Pessoa de Brito (falecido, 18/7/2010 - 31/12/2012 e 1/1/2013 a 19/4/2016) , José Alexandre Bacelar de Carvalho Sobrinho (20/4/2016 - 31/12/2016) e Manoel de Jesus Silva (1/1/2017 - 31/12/2020) .
Alegações de Defesa do Sr. José Alexandre Bacelar de Carvalho Sobrinho (peça 36) 
Em sua defesa, o Sr. José Alexandre Bacelar de Carvalho Sobrinho, representado por seu advogado, alega que (peça 36, p. 1-2) :
não se pode imputar-lhe responsabilidade, pois, enquanto esteve à frente da Prefeitura de Nossa Senhora dos Remédios-PI, não utilizou tais recursos, cuja responsabilidade deve ser imputada ao ex-prefeitos RAIMUNDO PAULO SILVA e a CARLOS ALBERTO FORTES COUTO, eis que na gestão destes foi que ocorreram os saques (desbloqueio dos recursos) , conforme atesta nos autos os documentos apresentados pela CAIXA ECONIMICA: PA GIGOVTE 129/2018, de 08/03/2018 (parecer da CAIXA) , e PA 357/GIGOVTE, de 07/10/2016 (parecer consubstanciado da CAIXA) ;
não se pode atribuir-lhe a responsabilidade pela omissão da apresentação da prestação de contas do referido contrato, pois o desbloqueio dos recursos não ocorreu durante sua gestão (20/04/2016 a 31/12/2016) e não foi deixada, nos arquivos da Prefeitura, a documentação pertinente, de forma que se tornou impossível prestar contas de recursos utilizados em gestão administrativa anterior a sua gestão e de MUITOS ANOS ATRÁS, ou seja, anterior a 20/04/2016.
Além disso, o defendente argumenta que tentou dar continuidade na execução das obras objeto do contrato, oficiando a CAIXA ECONÔMICA FEDERAL no sentido de reduzir a meta objeto do projeto, em face do longo período de paralização das obras e consequente defasagem dos recursos disponíveis à época, impossibilitando atingir a meta objeto do contrato, demonstrando real interesse e bom trato com a coisa pública e probidade. Contudo, tal pedido foi negado pela Caixa Econômica Federal (peça 36, p. 2) .
Por fim, o responsável requer (peça 36, p. 2-3) :
para os fins de comprovação, que seja requisitado à Caixa Econômica Federal cópia do oficio em que o ora defendente, na sua gestão (abril/2016 a dezembro2016) , pleiteou a redução de metas do objeto do contrato - visando concluir as obras; 
que seja excluído do polo passivo, eis que não foi e nem é responsável por tais recursos, já que não utilizou em sua gestão e não foi omisso quanto à prestação de contas, face a ausência de documentos - já que os ex-prefeitos não deixaram os documentos pertinentes e necessários à prestação de contas;
que seja julgada improcedente a TCE em relação ao ora defendente JOSÉ ALEXANDRE BACELAR DE CARVALHO SOBRINHO.
Análise das Alegações de Defesa do Sr. José Alexandre Bacelar de Carvalho Sobrinho
Em primeiro lugar, cabe destacar que o Contrato de Repasse 195.463-09/2006 teve vigência de 26/12/2006 (peça 6, p. 66-78) a 30/6/2017 (peça 6, p. 82-106) , avançando, portanto, na gestão do Sr. José Alexandre Bacelar de Carvalho Sobrinho (20/4/2016 - 31/12/2016) .
O responsável afirmou em suas alegações de defesa que "não fez movimentação dos recursos e nem executou as obras de construção de estádio de futebol (objeto do contrato) " (peça 36, p. 1) .
Entretanto, tal alegação apenas corrobora a responsabilidade do ex-prefeito, pois ele teve tempo e recursos para dar andamento às obras e não o fez, sendo responsável, juntamente com os demais citados, pela ausência de funcionalidade do objeto do Contrato de Repasse 195.463-09/2006 sem aproveitamento útil da parcela executada, por motivo de inexecução parcial.
A omissão do ex-prefeito resultou na impossibilidade de aproveitamento da parcela executada, e, consequentemente, em prejuízo ao erário correspondente ao valor integral desbloqueado.
O defendente afirma que solicitou à Caixa a redução da meta objeto do projeto, em face do longo período de paralização das obras e defasagem dos recursos disponíveis à época, mas que tal pleito foi negado, e requer que esta Corte solicite à Caixa Econômica Federal cópia deste oficio (peça 36, p. 2) :
Entretanto, tal pedido deve ser indeferido, pois, além de caber ao responsável a produção de provas para sua defesa, não se vislumbra como a juntada de tal oficio aos autos poderia afastar ou atenuar sua responsabilidade, pois ele poderia ter buscado executar o objeto até alcançar etapa útil e, nos autos, não há nenhum elemento que aponte a adoção de ação dele nesse sentido. Além disso, o responsável não tomou nenhuma ação necessária ao resguardo do patrimônio público.
Por fim, sobre a alegação de que não pode ser responsabilizado pela omissão da apresentação da prestação de contas do referido contrato, pois o desbloqueio dos recursos não ocorreu durante sua gestão e não foi deixada a documentação pertinente nos arquivos da Prefeitura, apesar de não ter tomado nenhuma ação visando o resguardo do patrimônio público, cabe lembrar que a única irregularidade apontada nestes autos foi a "ausência de funcionalidade do objeto do Contrato de Repasse 195.463- 09/2006 sem aproveitamento útil da parcela executada, por motivo de inexecução parcial. Logo, não se questiona neste processo omissão no dever de prestar contas.
Diante do exposto, propõe-se rejeitar as alegações de defesa apresentadas pelo Sr. José Alexandre Bacelar de Carvalho Sobrinho e julgar suas contas irregulares, responsabilizando-o, solidariamente com os demais citados, pelo dano causado ao erário, bem como, aplicar a multa prevista no art. 57 da Lei 8.443/1992.
Da Revelia dos Demais Citados
No caso vertente, foram citados os Srs. Raimundo Paulo Silva, José Alexandre Bacelar de Carvalho Sobrinho, Manoel de Jesus Silva e o espólio do Sr. Francisco Pessoa de Brito, representado pela Sra. Silvania Oliveira Santos de Brito. No entanto, apenas o Sr. José Alexandre Bacelar de Carvalho Sobrinho se manifestou, enquanto os demais permaneceram silentes.
A citação do Sr. Raimundo Paulo Silva e do espólio representado pela Sra. Silvania Oliveira Santos de Brito só foi possível de ser realizada por meio de edital (peças 43 e 44) . A citação de ambos os responsáveis se deu em endereços constantes na base de dados da Receita Federal custodiada pelo TCU (peças 26, 28 e 46) . A entrega dos ofícios citatórios nesses endereços, no entanto, não ficou comprovada, razão pela qual promoveu-se a notificação por edital publicado no Diário Oficial da União (peças 47 e 48) .
Importante destacar que, antes de promover a citação por edital, para assegurar a ampla defesa, buscaram-se outros meios possíveis para localizar e citar a responsável, nos limites da razoabilidade, fazendo juntar aos autos informação comprobatória dos diferentes meios experimentados que restaram frustrados (Acórdão 4851/2017-TCU-Primeira Câmara, Relator Min. Augusto Sherman) .
Já o Sr. Manoel de Jesus Silva foi devidamente citado com base em endereços constantes na base de dados da Receita Federal custodiada pelo TCU (peças 29 e 30) , cuja entrega foi devidamente comprovada (peças 37 e 38) .
Nos processos do TCU, a revelia não leva à presunção de que seriam verdadeiras todas as imputações levantadas contra os responsáveis, diferentemente do que ocorre no processo civil, em que a revelia do réu opera a presunção da verdade dos fatos narrados pelo autor (Acórdão 1009/2018-TCU-Plenário, Relator Min. Bruno Dantas; 2369/2013 - TCU - Plenário, Relator Min. Benjamin Zymler e 2449/2013 - TCU - Plenário, Relator Min. Benjamin Zymler) . Dessa forma, a avaliação da responsabilidade do agente não pode prescindir da prova existente no processo ou para ele carreada. 
Ao não apresentar defesa, os responsáveis deixaram de produzir prova da regular aplicação dos recursos sob sua responsabilidade, em afronta às normas que impõem aos gestores públicos a obrigação legal de, sempre que demandados pelos órgãos de controle, apresentar os documentos que demonstrem a correta utilização das verbas públicas, a exemplo do contido no art. 93 do Decreto-Lei 200/1967: "Quem quer que utilize dinheiros públicos terá de justificar seu bom e regular emprego na conformidade das leis, regulamentos e normas emanadas das autoridades administrativas competentes." 
Mesmo as alegações de defesa não sendo apresentadas, considerando o princípio da verdade real que rege esta Corte, procurou-se buscar, em manifestações na fase interna desta Tomada de Contas Especial e nas alegações de defesa apresentadas pelo Sr. José Alexandre Bacelar de Carvalho Sobrinho, se havia algum argumento que pudesse ser aproveitado a seu favor, entretanto, não foram encontrados argumentos que pudessem elidir as irregularidades apontadas ou socorrer os responsáveis reveis.
Em se tratando de processo em que a parte interessada não se manifestou acerca das irregularidades imputadas, não há elementos para que se possa efetivamente aferir e reconhecer a ocorrência de boa-fé na conduta dos responsáveis, podendo este Tribunal, desde logo, proferir o julgamento de mérito pela irregularidade das contas, conforme os termos dos §§ 2º e 6º do art. 202 do Regimento Interno do TCU. (Acórdão 2064/2011-TCU-Primeira Câmara (relator Min. Ubiratan Aguiar) , 6.182/2011-TCU-1ª Câmara (relator Min. Weber de Oliveira) , 4.072/2010-TCU-1ª Câmara (Relator Min. Valmir Campelo) , 1.189/2009-TCU-1ª Câmara (Relator Min. Marcos Bemquerer) , 731/2008-TCU-Plenário (Relator Min. Aroldo Cedraz) .
Dessa forma, Raimundo Paulo Silva, Manoel de Jesus Silva e o espólio do Sr. Francisco Pessoa de Brito, representado pela Sra. Silvania Oliveira Santos de Brito, devem ser considerados revéis, nos termos do art. 12, § 3º, da Lei 8.443/1992, devendo as contas serem julgadas irregulares, condenando-a ao débito apurado.
Prescrição da Pretensão Punitiva
	Vale ressaltar que a pretensão punitiva do TCU, conforme Acórdão 1441/2016-TCU-Plenário, Relator: Benjamin Zymler, que uniformizou a jurisprudência acerca dessa questão, subordina-se ao prazo geral de prescrição indicado no art. 205 do Código Civil, que é de dez anos, contado da data de ocorrência da irregularidade sancionada, nos termos do art. 189 do Código Civil, sendo este prazo interrompido pelo ato que ordenar a citação, a audiência ou a oitiva do responsável.
No caso em exame, ocorreu a prescrição para o ex-prefeito Raimundo Paulo Silva, uma vez que seu mandato se encerrou em 17/7/2010 e o ato de ordenação da citação ocorreu em 17/9/2020 (peça 21) .
Para os ex-prefeitos José Alexandre Bacelar de Carvalho Sobrinho e Manoel de Jesus Silva, não ocorreu a prescrição, uma vez que o mandato do primeiro se encerrou em 31/12/2016 e o mandato do segundo veio ao menos até 2020, sendo o marco inicial do prazo de prescrição, para este, o dia seguinte ao término da vigência do convênio, que ocorreu em 30/6/2017.
Para o Sr. Francisco Pessoa de Brito, não há que se falar em sanção, tendo em vista que o ex-prefeito faleceu em 19/4/2016.
CONCLUSÃO
A partir dos elementos constantes nos autos e do exame das ocorrências descritas na seção "Exame Técnico", conclui-se pela rejeição das alegações de defesa do Sr. José Alexandre Bacelar de Carvalho Sobrinho, uma vez que não lograram desconstituir a irregularidade a ele atribuída. Por sua vez, o Sr. Raimundo Paulo Silva, o Sr. Manoel de Jesus Silva e o espólio do Sr. Francisco Pessoa de Brito, representado pela Sra. Silvania Oliveira Santos de Brito, instados a se manifestarem, optaram pelo silêncio, configurando-se a reveia contra eles, nos termos do § 3º do art. 12 da Lei 8.443/1992.
Ressalte-se que houve a prescrição da pretensão punitiva em relação ao Sr. Raimundo Paulo Silva, mas não ocorreu em relação aos Sr. José Alexandre Barcelar de Carvalho Sobrinho e Manoel de Jesus Silva. Ao espólio do Sr. Francisco Pessoa de Brito, não cabe aplicação de sanção, perante seu falecimento anterior à citação. 
Tendo em vista, então, que não constam dos autos elementos que demonstrem a boa-fé dos responsáveis ou a ocorrência de outros excludentes de culpabilidade, sugere-se que as contas sejam julgadas irregulares, desde logo, nos termos do art. 202, § 6º, do Regimento Interno/TCU, com a imputação do débito atualizado monetariamente e acrescido de juros de mora, nos termos do § 1º daquele mesmo artigo regimental, assim como a imputação da multa prevista no art. 57 da Lei 8.443/1992 (LO/TCU) aos Srs. José Alexandre Bacelar de Carvalho Sobrinho e Manoel de Jesus Silva. 
PROPOSTA DE ENCAMINHAMENTO
Diante do exposto, submetem-se os autos à consideração superior, propondo:
a) considerar revéis o Sr. Raimundo Paulo Silva (CPF XXX.251.223-XX) , o Sr. Manoel de Jesus Silva (CPF XXX.654.813-XX) e o espólio do Sr. Francisco Pessoa de Brito (CPF XXX.573.343-XX) , representado pela Sra. Silvania Oliveira Santos de Brito (CPF XXX.150.673-XX) , para todos os efeitos, dando-se prosseguimento ao processo, com fulcro no art. 12, § 3º, da Lei 8.443/1992;
b) rejeitar as alegações de defesa do Sr. José Alexandre Bacelar de Carvalho Sobrinho (CPF XXX.237.523-XX) ;
c) julgar irregulares, nos termos dos arts. 1º, inciso I, 16, inciso III, alínea "c", da Lei 8.443/1992 c/c os arts. 19 e 23, inciso III, da mesma Lei, e com arts. 1º, inciso I, 209, inciso III, 210 e 214, inciso III, do Regimento Interno/TCU, as contas dos Srs. Raimundo Paulo Silva (CPF XXX.251.223-XX) , José Alexandre Bacelar de Carvalho Sobrinho (CPF XXX.237.523-XX) , Manoel de Jesus Silva (CPF XXX.654.813-XX) e do espólio do Sr. Francisco Pessoa de Brito (CPF XXX.573.343-XX) , representado pela Sra. Silvania Oliveira Santos de Brito (CPF XXX.150.673-XX) , condenando-os solidariamente ao pagamento da importância a seguir especificada, atualizada monetariamente e acrescida dos juros de mora, calculados a partir da data discriminada até a data da efetiva quitação do débito, fixando-lhes o prazo de quinze dias, para que comprovem, perante o Tribunal, o recolhimento das referidas quantias aos cofres do Tesouro Nacional, nos termos do art. 23, inciso III, alínea "a", da citada lei;
	Data de ocorrência
	Valor histórico (R$) 
	Débito/Crédito

	31/3/2009
	55.893,60
	Débito

	26/8/2009
	42.706,93
	Débito

d) aplicar, individualmente, aos Srs. José Alexandre Bacelar de Carvalho Sobrinho (CPF XXX.237.523-XX) e Manoel de Jesus Silva (CPF XXX.654.813-XX) a multa prevista no artigo 57 da Lei 8.443/1992 c/c o artigo 267 do RI/TCU, fixando-lhes o prazo de quinze dias, a contar da notificação, para que comprovem, perante o Tribunal (art. 214, III, a, do Regimento Interno do TCU) , o recolhimento da dívida aos cofres do Tesouro Nacional, atualizada monetariamente desde a data do acórdão proferido por este Tribunal até a do efetivo recolhimento, se pagas após o vencimento, na forma da legislação em vigor;
e) autorizar, desde logo, a cobrança judicial das dívidas, caso não atendidas as notificações, na forma do disposto no art. 28, inciso II, da Lei 8.443/1992;
f) autorizar também, desde logo, se requerido, com fundamento no art. 26 da Lei 8.443, de 1992 c/c o art. 217, §§ 1º e 2º do Regimento Interno, o parcelamento das dívidas em até 36 parcelas, incidindo sobre cada parcela, corrigida monetariamente, os correspondentes acréscimos legais fixando-lhes o prazo de quinze dias, a contar do recebimento da notificação, para comprovar perante o Tribunal o recolhimento da primeira parcela, e de trinta dias, a contar da parcela anterior, para comprovar os recolhimentos das demais parcelas, devendo incidir sobre cada valor mensal, atualizado monetariamente, os juros de mora devidos, no caso do débito, na forma prevista na legislação em vigor, alertando os responsáveis de que a falta de comprovação do recolhimento de qualquer parcela importará o vencimento antecipado do saldo devedor, nos termos do § 2º do art. 217 do Regimento Interno deste Tribunal;
g) encaminhar cópia do Acórdão que vier a ser prolatado à Procuradoria-Geral da República no Estado do Piauí, nos termos do § 3º do art. 16 da Lei 8.443/1992 c/c o § 7º do art. 209 do Regimento Interno do TCU, para adoção das medidas cabíveis, informando-lhe que o inteiro teor da decisão pode ser consultado no endereço www.tcu.gov.br/acordaos;
h) enviar cópia do Acórdão que vier a ser proferido ao Ministério da Cidadania e aos responsáveis, para ciência, informando que a presente deliberação, acompanhada do Relatório e do Voto que a fundamenta, está disponível para a consulta no endereço www.tcu.gov.br/acordaos, além de esclarecer que, caso requerido, o TCU poderá fornecer sem custos as correspondentes cópias, de forma impressa."
2.	O Ministério Público junto ao TCU manifestou-se parcialmente de acordo com a proposta da unidade técnica. Transcrevo o parecer do Parquet: 
"Trata-se de Tomada de Contas Especial (TCE) instaurada pela Caixa Econômica Federal (Caixa) em razão da inexecução parcial sem aproveitamento do objeto do Contrato de Repasse nº 195.463-09/2006, que consistia na "construção de estádio de futebol no município..." (peças 6, p. 66-78; e 7, p. 39-43) . 
No âmbito deste Tribunal, após instrução inicial dos autos (peças 18 a 20) , a Secretaria de Controle Externo de Tomada de Contas Especial (Secex/TCE) promoveu a citação solidária do ex-prefeito Sr. Raimundo Paulo Silva (gestão no período de 1/1/2009 a 19/6/2009 e de 12/9/2009 a 17/7/2010) e de seus sucessores, Srs. José Alexandre Bacelar de Carvalho Sobrinho (20/4/2016 a 31/12/2016) e Manoel de Jesus Silva (2017 a 2020) , bem como do espólio do ex-prefeito Sr. Francisco Pessoa de Brito (18/7/2010 a 19/4/2016) , representado pela Sra. Silvania Oliveira Santos de Brito, em razão de débito no montante histórico de R$ 98.600,53, decorrente da "ausência de funcionalidade do objeto do Contrato de Repasse (...) sem aproveitamento útil da parcela executada, por motivo de inexecução parcial" (peças 18, p. 6-7; e 50) .
Todavia, somente o Sr. José Alexandre Bacelar de Carvalho Sobrinho apresentou suas alegações de defesa (peça 36) . Os demais responsáveis deixaram transcorrer in albis o prazo para oferecimento de suas defesas (peças 50 e 51, p. 7-8) .
Após analisar as alegações de defesa acostadas aos autos, a Secex-TCE propôs, entre outras medidas, julgar irregulares as contas dos Srs. Raimundo Paulo Silva, José Alexandre Bacelar de Carvalho Sobrinho e Manoel de Jesus Silva e do espólio do Sr. Francisco Pessoa de Brito, representado pela Sra. Silvania Oliveira Santos de Brito, com fundamento no art. 16, inciso III, alínea "c", da Lei 8.443/1992, condenando-os solidariamente no referido débito de R$ 98.600,53 e aplicando apenas aos Srs. José Alexandre Bacelar de Carvalho Sobrinho e Manoel de Jesus Silva a multa do art. 57 da mesma lei (peças 51, p. 9-10; 52 e 53) . A unidade técnica deixou de propor a aplicação de multa aos Srs. Raimundo Paulo Silva e ao Sr. Francisco Pessoa de Brito, tendo em vista a prescrição da pretensão punitiva em relação ao primeiro e ao falecimento do segundo anteriormente à sua citação (peça 51, p. 9) . 
De minha parte, manifesto anuência parcial à proposta da unidade técnica. 
Conforme registrado pela Secex-TCE, os recursos foram "creditados em 11/6/2008 na conta vinculada ao Contrato de Repasse (peça 6, p. 138) ", mas somente em 2009 foram "efetuados dois desbloqueios em favor do contratado, o primeiro no valor de R$ 55.893,60 em 31/3/2009 e o segundo no valor de R$ 42.706,93 em 26/8/2009 (peça 6, p. 5) " (peça 51, p. 2) . Todos os pagamentos com esses recursos foram também realizados no exercício de 2009 (peça 6, p. 136-138) . 
Ainda destaca a unidade instrutiva que "o último laudo de análise técnica de engenharia, consignado no Relatório de Acompanhamento de Empreendimento (RAE) de 3/7/2009, cuja inspeção foi realizada em 30/6/2009, atestou a realização da meta física acumulada de 38,16%, equivalente a R$ 103.434,08, e o atraso de 351 dias na execução da obra (peça 6, p. 132-134) " (peça 51, p. 2) . Desde de então, não foi comprovado o avanço das obras e, por meio de relatório elaborado em 2018, a Caixa concluiu que, "com base no percentual executado e, no estágio atual em que as obras se encontram, o objeto não apresenta funcionalidade, não atingindo, portanto, o objetivo social proposto no plano de trabalho (peça 7, p. 40) " (peça 51, p. 2) . 
Portanto, foram os recursos repassados e as obras executadas e paralisadas durante a gestão do Sr. Raimundo Paulo Silva, ainda que afastado da prefeitura por cerca de três meses em 2009 (peça 6, p. 24) . Conforme concluído pela Caixa, o Sr. Raimundo Paulo Silva "foi gestor do município à época da liberação dos recursos, dispondo de tempo e recursos suficientes para a execução e conclusão das obras" (peça 7, p. 42) . Nesse sentido, mostra-se acertada a proposta de julgar irregulares suas contas e condená-lo em débito pela "ausência de funcionalidade do objeto do Contrato de Repasse (...) sem aproveitamento útil da parcela executada, por motivo de inexecução parcial" (peças 18, p. 6; e 48) . Para fins de incidência de juros e correção monetária, devem ser consideradas as parcelas de recursos efetivamente liberadas e as respectivas datas em que foram creditadas na conta do ajuste, quais sejam: R$ 55.893,60, em 3/4/2009, e R$ 42.706,93, em 1/9/2009 (peça 6, p. 138) .
Na expectativa de que as obras fossem retomadas e o prejuízo evitado, a vigência do ajuste foi prorrogada até 30/6/2017 (peça 6, p. 12) , com prazo para apresentação da prestação de contas até 60 dias após o término da vigência (peça 6, p. 74) . Assim, considerando que a citação do responsável foi autorizada em 18/9/2020 (peça 21) , dentro do prazo prescricional de dez anos, não vislumbro a ocorrência de prescrição da pretensão punitiva em relação ao Sr. Raimundo Paulo Silva, cabendo aplicar-lhe a multa do art. 57 da Lei 8.443/1992.   
Com relação aos demais responsáveis, entendo não haver elementos consistentes para atribuir-lhes responsabilidade solidária por débito decorrente da falta de utilidade da parcela executada com recursos geridos essencialmente pelo Sr. Raimundo Paulo Silva. Para tanto, deveria restar demonstrado que seus sucessores contribuíram decisivamente para a paralisação ou inércia na retomada das obras. Todavia, não extraio tais condutas dos elementos constantes dos presentes autos - os quais, inclusive, carecem de informações sobre os fatos ocorridos entre o laudo técnico elaborado pela Caixa em 2009 e as primeiras notificações enviadas aos ex-prefeitos em 2015 a respeito da "não execução total do objeto pactuado e descumprimento do prazo para apresentação da prestação de contas" (peça 6, p. 20-28 e 134) , após sucessivas prorrogações de ofício pela Caixa da vigência do ajuste (peça 6, p. 12 e 82-106) .    
Ante exposto, este membro do Ministério Público de Contas junto ao TCU propõe julgar irregulares as contas do Sr. Raimundo Paulo Silva, com fundamento no art. 16, inciso III, alínea "c", da Lei 8.443/1992, condenando-o ao pagamento das importâncias de R$ 55.893,60 e R$ 42.706,93, com incidência de juros e correção monetária a partir das respectivas datas de 3/4/2009 e 1/9/2009, e aplicando-lhe a multa do art. 57 da mesma lei, bem como julgar regulares com ressalva as contas dos demais responsáveis e informar à Procuradoria da República no Estado do Piauí sobre o acórdão a ser prolatado pelo Tribunal, nos termos do § 3º do art. 16 da Lei 8.443/1992."
É o relatório.

Virgílio Bacelar de Carvalho (OAB/PI 2.040), Pepita Fernanda Bacelar de Carvalho (OAB/PI 18.431), Agenor Nunes da Silva Neto (OAB/RO 5.512) e Perpétuo do Socorro Carvalho Neta (OAB/PI 12.976), representando José Alexandre Bacelar de Carvalho Sobrinho.

Procurador Sergio Ricardo Costa Caribé.

TOMADA DE CONTAS ESPECIAL. CONTRATO DE REPASSE. CONSTRUÇÃO DE ESTÁDIO DE FUTEBOL. NÃO ATINGIMENTO DOS OBJETIVOS DO AJUSTE. POPULAÇÃO NÃO BENEFICIADA COM A PARTE EXECUTADA. IMPUGNAÇÃO DA INTEGRALIDADE DOS RECURSOS. CITAÇÃO DOS EX-PREFEITOS. REVELIA DE ALGUNS. ACOLHIMENTO DAS ALEGAÇÕES DE DEFESA DO GESTOR QUE NÃO FOI REVEL. CONTAS IRREGULARES DO PREFEITO EM CUJO MANDATO A OBRA FOI PARALISADA. DÉBITO. MULTA. CIÊNCIAS.

TOMADA DE CONTAS ESPECIAL (TCE)

Secretaria de Controle Externo de Tomada de Contas Especial (SecexTCE).

Trata-se de tomada de contas especial instaurada pela Caixa Econômica Federal em razão da execução parcial de Contrato de Repasse 195.463-09/2006, celebrado entre o extinto Ministério do Esporte e o Município de Nossa Senhora dos Remédios/PI para a construção de um estádio de futebol.
2.	O ajuste foi firmado em 26/12/2006 e previa a utilização de R$ 275.100,00, sendo R$ 262.432,00 oriundos dos cofres federais e R$ 12.668,00 a título de contrapartida municipal. 
3.	A vigência inicialmente prevista deveria se encerrar em 8/12/2007, mas o termo pactuado previa a possibilidade de sucessivas prorrogações, contanto que houvesse a ocorrência de fato superveniente que impedisse a consecução do objeto no prazo acordado. As primeiras dilatações temporais ocorreram porque a verba do Governo Federal só veio a ser creditada em 11/6/2008. 
4.	Depois de iniciadas as obras, a Caixa realizou duas vistorias no local. Na primeira, realizada em 17/3/2009, constataram-se a execução de apenas 21,63% dos serviços e um atraso de 391 dias. Na segunda, ocorrida em 30/6/2009, houve pouca evolução, restando comprovados somente 38,15% do estádio. O retardo permanecia praticamente constante. Depois disso, a executora do empreendimento abandonou o canteiro, o que ocasionou a interrupção dos serviços, situação que persiste até os dias atuais.
5.	Não se discute pagamento a maior, pois existe compatibilidade entre a execução física e a financeira. Afinal, foram desbloqueados - e utilizados - R$ 98.600,53. Essas liberações ocorreram em 31/3/2009 (R$ 55.893,60) e em 26/8/2009 (R$ 42.706,93) . O restante ficou retido na Caixa Econômica Federal.
6.	O relatório de acompanhamento de engenharia emitido pela instituição financeira atesta que, com exceção do muro de contorno do ginásio, os demais itens estavam pendentes. A área da arquibancada não teve sequer a movimentação de terra concluída. Os vestiários apresentavam alvenaria levantada até a altura de um metro, sem aterro interno, ou seja, encontrava-se na fase preliminar. Além disso, faltavam as instalações hidrossanitárias. 
7.	Contudo, na expectativa de que o município fosse capaz de retomar as obras, o contrato de repasse sofreu novas prorrogações ex officio, de modo que a vigência estendeu-se até 30/6/2017, ultrapassando o mandato dos seguintes prefeitos: a) sr. Ronaldo César Lages Castelo Branco (1º/1/2007 a 31/12/2008) ; b) sr. Raimundo Paulo Silva (1º/1/2009 a 19/6/2009) ; c) sr. Carlos Alberto Forte Couto (20/6/2009 a 11/9/2009) ; d) sr. Raimundo Paulo Silva (12/9/2009 a 17/7/2010) ; e) sr. Francisco Pessoa de Brito (18/7/2010 a 19/4/2016, falecido) ; f) sr. José Alexandre Bacelar de Carvalho Sobrinho (20/4/2016 a 31/12/2016) ; e g) sr. Manoel de Jesus Silva (1º/1/2017 até 31/12/2020) .
8.	Expirada a vigência, a Caixa Econômica Federal verificou que o estádio não apresentava funcionalidade e não atingia o objetivo social proposto no plano de trabalho. Assim, impugnou a integralidade dos recursos desbloqueados (R$ 98.600,53) e encaminhou o processo ao TCU. 
9.	A unidade técnica, por sua vez, promoveu a citação de todos os ex-prefeitos mencionados no parágrafo sétimo deste voto, com exceção dos srs. Ronaldo César Lages Castelo Branco e Carlos Alberto Forte Couto. Embora o primeiro seja o signatário do contrato, esse ex-prefeito não geriu os recursos, de modo que as liberações financeiras só ocorreram na gestão dos sucessores. O segundo ficou menos de três meses no cargo (de 20/6/2009 a 11/9/2009) , teve pouco tempo para tomar providências com vistas à retomada das obras (a paralisação ocorreu em julho de 2009) e a parcela por ele gerida foi aprovada. 
10.	Restam justificadas, portanto, as exclusões desses dois gestores.
11.	Regularmente notificados, os srs. Raimundo Paulo Silva e Manoel de Jesus Silva, bem como o espólio do sr. Francisco Pessoa de Brito, deixaram transcorrer in albis o prazo a eles concedido, isto é, não apresentaram alegações de defesa nem recolheram o débito, razão pela qual devem ser declaradas suas revelias, nos termos do art. 12, § 3°, da Lei 8.443/1992, dando-se prosseguimento ao processo. 
12.	O sr. José Alexandre Bacelar de Carvalho Sobrinho alegou que não utilizou os recursos do contrato de repasse, que os desbloqueios ocorreram na gestão de dois prefeitos antecedentes e que tentou dar continuidade à execução das obras. Informou ter oficiado a Caixa para que houvesse redução das metas em razão da variação de preços ocorrida ao longo dos anos, mas que o pleito não teria sido atendido pela instituição financeira. 
13.	 A SecexTCE examinou essas questões e propôs sua rejeição. Como consequência, recomenda que o Tribunal julgue irregulares as contas de todos os agentes citados e que os condene a ressarcir a quantia gasta com as obras inacabadas (R$ 98.600,53) . Adicionalmente, pugna pela aplicação da multa prevista no art. 57 da Lei 8.443/1992 aos srs. José Alexandre Barcelar de Carvalho Sobrinho e Manoel de Jesus Silva. 
14.	Em relação ao sr. Raimundo Paulo Silva, defendeu que a sanção estaria prescrita, pois teria decorrido mais de dez anos entre o término de seu mandato (17/7/2010) e o ato que ordenou sua citação (17/9/2020) . No entender da secretaria, o espólio do sr. Francisco Pessoa de Brito também não pode ser multado, dado que o falecimento do responsável ocorreu antes de seu chamamento aos autos. 
15.	O Ministério Público junto ao TCU manifestou-se parcialmente de acordo com a proposta da unidade técnica. No entender do Parquet, os recursos foram repassados e as obras, executadas e paralisadas durante a gestão do sr. Raimundo Paulo Silva, ainda que afastado da prefeitura por curto período. Quanto aos demais, não estaria demonstrado que contribuíram decisivamente para a paralisação ou inércia na retomada das obras. 
16.	Assim, divergindo parcialmente da unidade técnica, manifestou-se no sentido de julgar irregulares apenas as contas do sr. Raimundo Paulo Silva, condenando-o pelo débito apurado e aplicando-lhe a multa. Defendeu que a sanção não estaria prescrita, pois a vigência do convênio só se encerrou em 30/6/2017 e a citação foi autorizada em 18/9/2020, dentro do prazo decenal previsto no art. 205 do Código Civil.  
17.	Com as vênias de estilo, entendo assistir razão ao pronunciamento do Ministério Público junto ao TCU, cujos fundamentos incorporo como razões de decidir, sem prejuízo das considerações que passo a fazer. 
18.	O sr. Raimundo Paulo Silva foi eleito para a gestão de 2009/2012, mas, seis meses depois de empossado, foi afastado do cargo. Em setembro de 2009, quando as obras já estavam paralisadas, foi reconduzido ao posto. É certo que o seu mandato foi cassado pela Justiça Eleitoral um ano depois em razão de abuso de poder econômico, abuso de poder político, compra de votos e fraude eleitoral, mas era de se esperar que nesse período adotasse providências com vistas à retomada das obras. 
19.	Afinal, esse ex-prefeito realizou pagamento dos serviços preliminares que, uma vez interrompidos, acarretaram prejuízos econômicos e sociais. Econômicos porque a parcela construída acabou sendo abandonada e passou a sofrer a ação das intempéries; sociais porque a população se viu privada da utilização do estádio de futebol. 
20.	Os sucessores não devem responder pelo débito, pois, ao contrário do antecessor, não geriram os recursos públicos. Além disso, em que pese o estádio pudesse ser construído até o término da vigência do contrato de repasse (30/6/2017) , não está comprovada a omissão deles. Isso porque não há nos autos notificações da Caixa requerendo a adoção de providências com vistas à conclusão do empreendimento. 
21.	 Quanto à prescrição, tenho que a execução parcial do objeto e a imprestabilidade da fração construída só se concretizaram com o encerramento da vigência do ajuste, isto é, o termo inicial da contagem do prazo prescricional para a aplicação da multa foi o dia 30/6/2017. Como a citação do sr. Raimundo Paulo Silva foi autorizada em 18/9/2020, não houve o decurso do prazo previsto no art. 205 do Código Civil (dez anos) . 
22.	Mesmo que se defenda que a pretensão punitiva do Tribunal está sujeita ao período quinquenal previsto em diversas leis do microssistema do Direito Público, ainda assim não teria ocorrido a prescrição. 
23.	Ante o exposto, ratificando o parecer do Ministério Público junto ao TCU, voto por que o Tribunal adote a deliberação que ora submeto a este Colegiado. 
TCU, Sala das Sessões, em 3 de agosto de 2021.
BENJAMIN ZYMLER 
Relator